臺灣高等法院民事判決　　　　　　　 100年度上國易字第14號
　　上　訴　人　交通部公路總局西部濱海公路北區臨時工程處
　　（即附帶被上訴人）
　　法定代理人　李忠璋
　　訴訟代理人　成介之律師
　　被上訴人　　基隆市政府
　　（即附帶上訴人）
　　法定代理人　張通榮
　　訴訟代理人　詹振寧律師
上列當事人間國家賠償事件，上訴人對於中華民國100年3月21日
台灣台北地方法院99年度國字第37號第一審判決提起上訴，被上
訴人亦提起附帶上訴，經本院於100年7月20日言詞辯論終結，判
決如下：
    主    文
上訴及附帶上訴均駁回。
上訴及附帶上訴費用由上訴人及附帶上訴人各自負擔。
    事實及理由
一、被上訴人（即附帶上訴人）起訴主張：
  (一)被上訴人為坐落基隆市○○街144巷路旁未加蓋且未設立警
    示標誌落水井（下稱系爭落水井）之管理機關，而系爭落水
    井係上訴人交通部公路總局西部濱海公路北區臨時工程處設
    置台二線濱海公路後，因濱海公路有排水上之問題，而由上
    訴人加做系爭落水井及排水工程，完工後將濱海公路連同排
    水設施及系爭落水井移交予被上訴人管理。訴外人李金桂、
    林鳳琴、林鳳珠及林駿雄（下稱李金桂等4人）之被繼承人
    林進興於96年9月24日晚間與友人於基隆外木山海邊烤肉，
    後因內急欲小解，而掉入系爭落水井溺斃死亡（下稱系爭事
    故），嗣李金桂等4人向被上訴人請求國家賠償，分別經本
    院97年度上國字第29號判命被上訴人給付李金桂新臺幣（上
    同）847,086元及自97年6月20日起算之遲延利息確定，另經
    本院98年度上國字第10號判命被上訴人給付林鳳琴50萬元、
    林鳳珠45萬元、林駿雄40萬元及均自97年9月25日起算之遲
    延利息確定。經被上訴人算至98年11月30日止，被上訴人應
    給付李金桂、林鳳琴、林鳳珠及林駿雄合計2,365,644元。
  (二)本院97年度上國字第29號及98年度上國字第10號確定判決均
    認定上訴人設置系爭落水井之初，即應於系爭落水井兩側加
    設柵欄或其他足以防止危險損害發生之具體措施，以防免行
    人行走於該路段時跌落系爭落水井；乃上訴人於設計及施作
    時未依系爭落水井所在之路況、交通量、周邊環境等條件，
    於其兩側加設柵欄或其他必要防護設施，致生系爭事故，上
    訴人就系爭落水井之設置確有欠缺，自屬國家賠償法第3條
    第2項所定就損害原因「應負責任之人」。縱認被上訴人管
    理不當亦有過失亦僅負擔一半之責任。爰依國家賠償法第3
    條第1、2項之規定起訴，並於原審聲明：1.上訴人應給付被
    上訴人2,365,644元，及自起訴狀繕本送達翌日起至清償日
    止按年息5％計算之利息。2.願供擔保，請准宣告假執行。
    原審判命上訴人給付946,852元本息，上訴人對敗訴部分提
    起上訴，被上訴人亦就236,564元本息部分提起附帶上訴。
  (三)聲明：
    1.答辯聲明：上訴駁回。
    2.附帶上訴聲明：
      (1)原判決不利於附帶上訴人於236,564元本息部分廢棄。
      (2)附帶被上訴人應再給付附帶上訴人236,564元及自99年
        10月5日起至清償日止按年息5％計算之利息。
二、上訴人（即附帶被上訴人）則以：
  (一)訴外人林進興發生事故之路段係屬省道，非上訴人交通部西
    濱濱海公路北部臨時工程處辦理「西濱公路台二線57K+568-
    58K+ 343段排水改善工程」之施工範圍內，而省道之「修建
    」依公路修建養護管理規則第7條規定，應由被上訴人負責
    辦理。系爭位於中安產業道路之落水井，依法係由被上訴人
    設置、管理及養護，上訴人92年施作「西濱公路台二線57K+
    568- 58K+343段排水改善工程」時，僅代為改善路權外緊鄰
    中安產業道路落水井兩側之水溝（土溝）為同型式之鋼筋混
    凝土溝，並未代為改善落水井。故被上訴人指摘系爭落水井
    係在上訴人代辦之排水改善工程範圍內，即認為係上訴人所
    設置，亦有誤會。退步言，系爭排水改善工程完工後，上訴
    人已將「應改善事項代辦經費」1,131萬元撥付予被上訴人
    ，並由被上訴人接管，依國家賠償法第3條第1項所謂「管理
    」，係指設置後之維持、修繕或保管，故公共設施於設置人
    設置後，若有任何不足之處，後續之管理人自有義務就公共
    設施予以改善，故果若系爭路段有瑕疵，應由被上訴人自行
    辦理改善或重新設置（如本件中，被上訴人應自行加設柵欄
    或其他必要防護設施）。上訴人承做之排水改善工程於93年
    間即已完工，完工當時，系爭事發地點並無加設柵欄之必要
    。本件事故於96年發生，期間已經過3年之久。被上訴人既
    負責系爭路段之修建養護，自有足夠時間改善此一設施之瑕
    疵等語，資為抗辯。
  (二)聲明：
    1.上訴聲明：
      (1)原判決不利於上訴人部分廢棄。
      (2)上開廢棄部分，被上訴人於第一審之訴駁回。
    2.答辯聲明：附帶上訴駁回。
三、兩造不爭之事實（本院卷第21頁正反面）：
  (一)坐落基隆市○○街144巷路旁之落水井，位於西濱公路台二
    線基隆至萬里濱海公路下方之產業道路之路邊，於上訴人所
    屬公路總局西濱工程處設置西濱公路台二線後，因西濱公路
    有排水問題而設置系爭落水井，該落水井之上方連接西濱公
    路台二線沿線之排水系統，以供排水之用。
  (二)上訴人施作系爭落水井完工後，連同排水設施於93年3月26
    日一併交付被上訴人管理，且迄至被害人林進興於96年9月
    24日晚間掉入系爭落水井溺斃時，系爭落水井並未加蓋，亦
    且未設立警示標誌。
  (三)林進興於96年9月24日晚間掉入系爭落水井溺斃，其繼承人
    即訴外人李金桂、林鳳琴、林鳳珠及林駿雄分別向被上訴人
    請求國家賠償，經本院97年度上國字第29號判命被上訴人應
    給付李金桂847,086元及自97年6月20日起算之遲延利息確定
    ，另經本院98年度上國字第10號判命被上訴人應給付林鳳琴
    新台幣50萬元、林鳳珠45萬元、林駿雄40萬元及均自97年9
    月25日起算之遲延利息確定，經被上訴人算至98年11月30日
    止，被上訴人應給付予訴外人李金桂、林鳳琴、林鳳珠及林
    駿雄合計2,365,644元。
  (四)對本院97年度上國字第29號及98年度上國字第10號民事確定
    判決不爭執。
  (五)上訴人所屬西濱工程處就上開民事國家賠償案件以97年3 月
    13日濱北工字第0981000328號函稱「一般排水工程慣例上不
    在落水井兩側（即水溝與落水井交接處）加設柵欄」等語。
四、兩造爭執點之論述：
    被上訴人主張上訴人為系爭落水井之設置機關，因設置不當
    致被上訴人依國家賠償法賠償被害人後，向應負責任之上訴
    人求償，上訴人則以前開情詞置辯。是本件之爭點為：(一)上
    訴人就系爭落水井之設置是否有欠缺？(二)被上訴人得否依國
    家賠償法第3條第1項、第2項之規定向上訴人求償？金額及
    比例若干？
  (一)上訴人為設置機關，其設置有疏失：
    1.被上訴人主張上訴人為系爭落水井之設置機關，上訴人則
      以僅代為改善路權外緊鄰中安產業道路落水井兩側之水溝
      （土溝）為同型式之鋼筋混凝土溝，並未代為改善落水井
      云云為辯。查，系爭事故發生處之基隆市○○街144巷係
      西濱公路台二線基隆至萬里濱海公路下方之產業道路，系
      爭落水井位於該產業道路之路邊，於公路總局西濱工程處
      設置西濱公路台二線後，因西濱公路有排水問題而設置系
      爭落水井，該落水井之上方連接西濱公路台二線沿線之排
      水系統，以供排水之用等情，已據證人即上訴人承辦考核
      系爭落水井設置工程業務之人員李榮哲於另案本院97年度
      上國字第29號民事案件審理中結證綦詳（該卷第162頁反
      面至163頁），上訴人於本院行言詞辯論時，對於李榮哲
      之職務係擔任該處之考核工程業務乙節不爭執（本院卷第
      41頁反面），上訴人既於另案自承為系爭落水井之設置機
      關，於本件改稱其非設置機關云云，自不足取。上訴人固
      舉證人吳震成於原審法院結證稱曾承包上訴人所發包系爭
      路段排水改善工程，及落水井擋水板加高工程，落水井於
      施作擋水板前即已存在等語（原審卷第76頁反面至77頁）
      ，因未論及落水井並非上訴人設置，不足為上訴人有利之
      事實認定。即便上訴人並非落水井主體之設置機關為真，
      然上訴人既自承就系爭落水井與路面交接處設置Ｌ型擋水
      牆，仍屬系爭排水系統及落水井之一部，其為設置機關，
      自堪認定。
    2.本院97年度上國字第29號確定判決理由欄載有「系爭落水
      井所處位置，除附近住戶外，平時雖較少外人出入，然其
      所在之武聖街144巷產業道路既已開放供公眾通行，復與
      產業道路間留有寬54公分之路邊供行人通行‧‧‧足證系
      爭落水井確實位於外木山區，且假日多有民眾在附近烤肉
      遊樂。且系爭落水井寬達100公分，長達200公分，較一般
      成年人之身高體型猶大，如未在兩側加設柵欄或其他必要
      防護設施，路過行人稍未注意即有跌入之可能」（前述判
      決書第6頁），被上訴人主張上訴人設置系爭落水井之初
      ，即應於系爭落水井兩側加設柵欄或其他足以防止危險損
      害發生之具體措施，以防免行人行走於該路段時跌落系爭
      落水井，乃上訴人於設計及施作時未加設必要之防護措施
      ，於交付被上訴人管理後，亦以97年3月13日濱北工字第
      0981000328號函稱「一般排水工程慣例上不在落水井兩側
      （即水溝與落水井交接處）加設柵欄」等語，致發生系爭
      事故，洵屬可取。上訴人雖以其已將代辦費用撥付被上訴
      人，縱有設置失當，被上訴人亦應負責修建養護云云置辯
      。衡諸該混凝土擋水牆緊連地面與山壁，且長2公尺、高2
      公尺、厚20公分，落水井則長約2公尺、寬約1公尺（見本
      院前述判決），非但足以將得目視落水井光線遮蔽，使人
      不易察覺擋水牆下方尚有落水井存在，而且系爭落水井所
      在之武聖街144巷產業道路已開放供公眾通行，以擋水牆
      下方空間，較諸一般成年人身軀猶大，確可穿越擋水牆下
      通行，倘未在兩側加設柵欄、圍籬等其他防護設施，通行
      該產業道路之行人未加注意即有誤入跌落之可能，顯不具
      備通常之安全狀態。上訴人設置擋水牆當時即應有行人穿
      行之可能之認知，卻未加防範，其設置自堪認有所欠缺甚
      明，殊非一般工程慣例擋水牆下方落水井兩側未加做欄杆
      所能推諉，更不能以已將代辦費用撥付被上訴人而免除其
      設置欠缺之責。上訴人之抗辯，洵無可取。
    (二)被上訴人得依國家賠償法第3條第1項、第2項之規定向上
      訴人求償：
      上訴人上開落水井及擋水牆之設置有所欠缺，而訴外人林
      進興確係因落水井未設置警示或防制落入致死一節，又經
      本院另案二判決認定無訛，亦為兩造所不爭，上訴人之設
      置欠缺與林進興之損害間自有因果關係存在，上訴人當為
      應負責之人。國家賠償法第3條第1項所定「公有公共設施
      因設置或管理欠缺」而生之國家賠償責任，性質上雖屬無
      過失責任賠償主義之特殊侵權行為，不以故意或過失為責
      任要件，其立法本旨係在減輕請求國家賠償之人民舉證責
      任之負擔，惟國家機關就損害之發生過失者，仍得從民法
      相關規範為之。系爭落水井及擋水牆工程，業於93年3月
      26日經上訴人設置完成交付被上訴人管理，被上訴人於管
      理期間，對上開落水井、擋水牆及附連道路之使用更應較
      上訴人熟稔知悉，本應預見前述行人穿越擋水牆下方空間
      而跌入落水井之可能情事，而無作為。被上訴人基隆市政
      府就系爭落水井及其附連馬路之公共設施之管理有所欠缺
      一事，業經本院97年度上國字第29號及98年度上國字第10
      號民事判決認定在案，益徵被上訴人就損害之發生與有過
      失，縱然上訴人所負系爭落水井及擋水牆設置欠缺為無過
      失之責，上訴人抗辯被上訴人亦有過失，洵堪採信。原法
      院審酌上訴人之設置及被上訴人管理系爭落水井之關係，
      被上訴人管理之時間至事發當時已逾三年及所主張各負一
      半過失比例等一切情狀，認被上訴人就損害之發生所應負
      責任比例為百分之60，上訴人則為百分之40，應屬允當。
      上訴人抗辯系爭落水井已交付被上訴人管理，因果關係中
      斷，其無過失云云；及被上訴人提起附帶上訴主張各負一
      半之過失責任，均無足採。依上訴人40%、被上訴人60%
      之過失比例計算，被上訴人所應負擔之賠償金額為1,419,
      387元（2,365,644×60% =0000000），上訴人則為946,25
      8（2,365,644×40% = 946258），故被上訴人得向上訴人
      請求賠償946,258元。
五、綜上所述，被上訴人主張上訴人設置系爭落水井欠缺，洵屬
    可取，上訴人抗辯系爭事故之發生應由被上訴人單獨負責，
    委無可採。從而，被上訴人依國家賠償法第3條第2項規定，
    請求上訴人給付946,258元及法定遲延利息，為有理由。是
    則原審於上開應准許部分，判命上訴人給付，於法並無不合
    。上訴意旨指摘原判決不當，求予廢棄改判，為無理由，應
    予駁回。而被上訴人提起附帶上訴，主張上訴人應負一半之
    賠償責任，請求上訴人再給付236,564元本息，亦無理由，
    應予駁回。
六、本件事證已臻明確，兩造其餘攻擊防禦方法，經審酌後，或
    與本件無涉，或與判決結果不生影響，毋庸一一論列。
七、據上論結，本件上訴及附帶上訴均無理由，依民事訴訟法第
    449條第1項、第78條，判決如主文。
中    華    民    國  100    年      8    月    3    日
                  民事第二庭
                      審判長法  官  吳謙仁
                            法  官  李瓊蔭
                            法  官  蘇瑞華
正本係照原本作成。
不得上訴。
中    華    民    國   100    年    8     月    4     日
                            書記官  鄒賢英